【裁判字號】    99,破,41
【裁判日期】    991228
【裁判案由】    破產宣告
【裁判全文】
臺灣臺北地方法院民事裁定                99年度破字第41號
聲  請  人  葉明勳
上列聲請人聲請破產事件，本院裁定如下：
    主  文
聲請駁回。
聲請程序費用由聲請人負擔。
    理  由
一、本件聲請意旨略以：伊於民國85年間甫自軍中退伍，因家族
    經營之企業龍冠超級市場有限公司（下稱龍冠公司）、木柵
    綜合商業有限公司（下稱木柵公司）有融資之需求，將龍冠
    公司之負責人改由伊擔任，分別向世華聯合商業銀行股份有
    限公司（現已合併為國泰世華商業銀行股份有限公司，下稱
    國泰世華銀行）、華南商業銀行股份有限公司（下稱華南銀
    行），以伊胞弟葉明穎擔任木柵公司負責人，分別向國泰世
    華銀行、臺灣銀行借款，伊並皆為連帶保證人；又伊母親因
    龍冠公司、木柵公司資金需求，以伊為連帶保證人向國泰世
    華銀行融資借款，並於80年間以伊為借款人，以伊所有之不
    動產為擔保向合作金庫（現更名為合作金庫商業銀行股份有
    限公司，下稱合作金庫）借款。嗣因龍冠公司、木柵公司財
    務失常逾期還款，不動產擔保品經遭銀行聲請拍賣，不足清
    償，使伊負擔木柵公司全部債務新臺幣（下同）12,138,815
    元。伊目前因擔任龍冠公司、木柵公司之連帶保證人而積欠
    國泰世華銀行、華南銀行、合作金庫及臺灣銀行如附表一所
    示之債務，並因薪資遭債權銀行向法院聲請強制執行而扣款
    ，及伊數度與銀行協商還款，致入不敷出而向萬泰商業銀行
    股份有限公司（下稱萬泰銀行）申辦現金卡借款，及已所持
    有之域商商業銀行股份有限公司（下稱玉山銀行）、澳商澳
    盛銀行股份有限公司（下稱澳盛銀行）信用卡向銀行借款，
    目前共積欠萬泰銀行、玉山銀行、澳盛銀行如附表一所示之
    債務，伊所積欠之債務合計已達56,913,704元。伊因負擔龐
    大債務，且薪資遭債權人扣押，無力置產，目前僅有財產為
    牌照號碼BQM-891、125CC自用普通重型機車1部為代步工具
    ，殘值僅剩約10,000元，如為破產財團，恐因交通妹用支出
    增加，反而對債權人不利，伊目前於台北市立和平高中任職
    ，每月薪資58,960元。每年2月核發1.5個月年終獎金，每年
    8月核發1個月考績獎金，每年自3月至6月，自9月至次年1月
    ，每月發給交通津貼630元，合計年收入860,590元，近期每
    年9月調薪1,000元，以此調整幅度，伊將逐年增加還款金額
    ；又伊目前於國泰世華銀行敦北分行、上海商業銀行內湖分
    行、台北六張黎郵局分別有48元、59元、1元存款。聲請准
    予伊每月保留36,354元為必要支出及撫養親屬負擔之費用，
    薪資其餘每月22,606元，每年至少還款424,342元，分5年供
    破產財團分配，至少還款2,121,710元，另因調薪幅度增加
    還款金額，預估5年內還款可能達2,441,773元。伊確有破產
    法第1條第1項規定之原因，特提出構成破產財團來源所述還
    款計畫，爰依法聲請宣破產等語。
二、按破產，對債務人不能清償債務者，宣告之；破產宣告時屬
    於破產人之一切財產，及將來行使之財產請求權，破產宣告
    後，破產終結前，破產人所取得之財產，為破產財團；財團
    費用及財團債務，應先於破產債權，隨時由破產財團清償之
    ，破產法第57條、第82條第1項、第97條定有明文。而破產
    程序乃於債務人不能清償其債務時，為使多數債權人獲得平
    等滿足，並兼顧債務人之利益，而就債務人之總財產，由法
    院參與之一般強制執行程序之謂，是法院就破產之聲請，以
    職權為必要調查，如債務人確係無財產，則破產財團即不能
    構成，無從依破產程序清理債務，參照破產法第148條之旨
    趣，自應依同法第63條，以裁定駁回其聲請，司法院院字第
    1505號著有解釋闡釋甚明。又法院宣告破產後，應選任破產
    管理人，並決定申報債權期間及第一次債權人會議期日（破
    產第64條），破產管理人就任後，應清查整理債務人之財產
    狀況，並編造債權表及資產表，必要時尚須執行破產法第90
    條至第93條規定之職務，是其職務內容甚為繁雜，應由法院
    核定給予相當之報酬；又因破產財團之管理變價及分配所生
    之費用、因破產債權人共同利益所需審判上之費用、破產管
    理人之報酬等，為財團費用；破產管理人關於破產財團所為
    行為而生之債務等，則為財團債務。由此可知，破產程序之
    進行應支出相當之費用，乃顯可預期。而破產宣告後，如破
    產財團之財產不敷清償財團費用及財團債務時，法院因破產
    管理人之聲請，應以裁定宣告破產終止。破產法第148條亦
    有明文。是依上開法條規定意旨，如破產宣告後，破產財團
    之財產即已不敷清償財團費用及財團債務，則其他破產債權
    更無法受償，破產程序之進行已無必要，故法院應依聲請宣
    告破產終止。而依同法第63條第2項之規定，破產固係對於
    債務人不能清償債務者宣告之，但法院就破產之聲請得依職
    權為必要之調查，若債務人確係毫無財產，則破產財團即不
    能構成，同理若破產財團雖勉可組成，然其破產財團之財產
    尚不足清償破產程序之費用，即無從依破產程序清理其債務
    之時，依前開條文規定之意旨，破產程序之進行已無必要，
    亦應裁定駁回其聲請。
三、經查，聲請人所陳報之債務金額共計56,913,704元，而聲請
    人目前僅有現金存款108元及1部殘值約10,000元之普通重型
    機車供代步使用，除此已無其他財產等情，業經聲請人陳明
    在卷，並有其提出如附表六所示財產清冊、國泰世華銀行、
    上海商業銀行、郵局存摺影本（見本院卷第64、66至68頁）
    在卷足參。又經本院依職權向財政部臺北關稅局、基隆關稅
    局、臺中關稅局、高雄關稅局、財政部臺北市國稅局、臺北
    市稅捐稽徵處、臺北市監理處函詢有關聲請人有無欠稅，其
    中臺北市監理處函覆稱：聲請人名下登記有BQM-891號重型
    機車，其車輛燃料使用費僅繳至98年9月16日，截至目前尚
    積欠燃料使用費900元及行車執照費用150元，有臺北市監理
    處99年12月15日北市監裁字第09962104300號函在卷可稽（
    見本院卷第74頁）。聲請人既稱其目前僅有現金存款108元
    ，其每月薪資三分之一已遭債權人聲請法院強制執行扣押（
    本院民事執行處92執酉字第4337號執行命令），而衡之聲請
    人所有之現金存款既尚不足以清償所欠之燃料使用費及行車
    執照費用機車，其目前即已無財產可供成立破產財團。又依
    前所述，聲請人已知之債權人即達8名之多，共計56,914,75
    4元（56,913,704元＋1,050元稅金＝56,914,754元）之債權
    金額，可知破產程序之進行必有一定之繁雜性，必須支出相
    當之程序費用甚明。再參酌臺灣高等法院99年破抗字第16號
    、98年破抗字第24號、97年破抗字第66號及本院86年破更一
    字第1號、84年度破字第27號、臺灣士林地方法院91年破字
    第33號、98年破字第3號、97年破更一字第7號等破產事件，
    分別核定破產管理人之報酬至少為3萬元以上，至數拾萬或
    數百萬元以上不等，而聲請人要求每月保留36,354元為必要
    支出及撫養親屬負擔之費用，薪資其餘每月22,606元供破產
    財團分配，分5年還款，可能還款金額為2,441,773元，然聲
    請人是否確能持續於台北市立和平高中任職已屬不確定，而
    其是否能持續5年領取所稱之薪資，亦非無疑，是本件破產
    財團縱勉可組成，能否清償財團費用及財團債務等破產程序
    費用，顯有疑義，則縱使予以裁定宣告債務人破產，因破產
    債權人得藉由破產程序而受清償之金額亦屬有限（以聲請人
    所稱之前開金額計算不到5%，若再加計利息則更少），依破
    產程序亦難清理其債務，揆諸前揭說明，本件聲請自不應准
    許。
四、依破產法第5條、民事訴訟法第95條、第78條，裁定如主文
中    華    民    國    99    年    12    月    28    日
                    民事第六庭  法  官  林春鈴
以上正本係照原本作成。
如對本裁定抗告須於裁定送達後10日內向本院提出抗告狀，並繳
納抗告費新臺幣1,000 元。
中    華    民    國    99    年    12    月    28    日
                                書記官  潘惠敏

司法院資訊處製作；財團法人民間司法改革基金會備份。
